【裁判字號】    99,交聲,455
【裁判日期】    990415
【裁判案由】    違反道路交通管理處罰條例聲明異議
【裁判全文】
臺灣臺北地方法院交通事件裁定        99年度交聲字第455號
原處分機關  臺北市交通事件裁決所
異  議  人
即受處分人  美羅捷斯媒體廣告有限公司
代  表  人  甲○○
上列異議人即受處分人因違反道路交通管理處罰條例案件，對於
臺北市交通事件裁決所於民國98年11月10日北市裁催字第裁22-Z
AA055368號（原舉發案號：公警局交字第ZAA055368號）聲明異
議，本院裁定如下：
    主  文
原處分撤銷。
    理  由
一、按汽車駕駛人之違規行為，經以科學儀器取得證據資料，當
    場不能或不宜攔截製單舉發者，得對汽車所有人逕行舉發處
    罰；逕行舉發，應記明車輛牌照號碼、車型等可資辨明之資
    料，查明汽車所有人姓名或名稱、住址後製單舉發處罰之。
    又「本條例之處罰，受舉發違反道路交通管理事件之受處罰
    人，認為受舉發之違規行為應歸責他人者，應於舉發違反道
    路交通管理事件通知單應到案日期前，檢附相關證據及應歸
    責人相關證明文件，向處罰機關告知應歸責人，處罰機關應
    即另行通知應歸責人到案依法處理。逾期未依規定辦理者，
    仍依本條例各該違反條款規定處罰」，道路交通管理處罰條
    例第7條之2及第85條第1項分別定有明文。從而汽車駕駛人
    違反道路交通管理事件，為警逕行對汽車所有人掣單舉發，
    倘經舉發之汽車所有人在舉發通知單所載應到案日期前到案
    ，並告知處罰機關另有可歸責之他人者，處罰機關應即另依
    前開條例第85條第1項規定通知該應歸責人到案依法處理。
    再依上開規定之文義，受處分人「逾期未依規定辦理」之效
    果，係處罰機關「仍依本條例各該違反條款規定處罰」，並
    未指發生失權之效果（臺灣高等法院暨所屬法院97年法律座
    談會刑事類提案第41號研討結果參照）。且觀諸上開規定修
    正之立法理由，亦未表示逾期未告知即生失權效果，是本條
    項規定應僅屬處罰機關得為實體上處罰之依據，並課予受處
    罰人適當舉證之義務，縱有違反亦不生失權之效果；處罰機
    關於裁決前，乃至法院聲明異議程序中，仍應依違規事實是
    否存在、有無可歸責原因及責任條件等情，為實體上之判斷
    。
二、原處分意旨略以：異議人即受處分人美羅捷斯媒體廣告有限
    公司（下稱美羅捷斯公司）於98年5月3日6時16分許，駕駛
    車牌號碼6717-KL號之自用小客車（下稱系爭車輛），行經
    限速為100公里之國道一號南下29.5公里高架前，為該處雷
    達測速照相儀器測得該車行車速度為118公里並予拍照存證
    ，經原舉發單位國道公路警察局第一警察隊汐止分隊以異議
    人有「限速100公里，經雷達（射）測定行速為118公里，超
    速18公里」之違規行為，違反道路交通管理處罰條例第33條
    第1項之規定，以公警局交字第ZAA055368號舉發違反道路交
    通管理事件通知單（下稱系爭舉發通知單）逕行掣單舉發。
    嗣異議人逾舉發通知單上所載應到案日期60日以上仍未到案
    或向原處分機關臺北市交通事件裁決所提出申訴，經原處分
    機關向原舉發單位查覆之結果，仍認異議人確有上開之違規
    行為，並於98年11月10日，以異議人違反道路交通管理處罰
    條例第33條第1項之規定，以北市裁催字第裁22-ZAA055368
    號裁決書，裁處異議人罰鍰新臺幣4,500元，異議人於同月
    18日收受裁決書後，旋即於翌（19）日提出本件聲明異議等
    語。
三、聲明異議意旨略以：系爭車輛自購入後即為莊宇申（原名莊
    登州）使用，於98年4月將所有車籍資料交由莊宇申辦理車
    輛過戶，日後得知莊宇申於同年5月18日將車輛過戶給其領
    有殘障手冊之母親周秀。故伊於98年6月2日收受罰單後即轉
    寄予莊宇申，然不知何故遭以查無此人為由拒收而退回，惟
    伊對莊宇申提出刑事告訴狀亦寄送至相同地址，並無被退回
    ，且莊宇申雙親亦始終同住在該址。又莊宇申於98年5月7日
    亦有違規行為遭舉發，並於98年9月7日繳清，二張罰單僅相
    差4天，莊宇申卻只繳交罰款較低之罰單，對罰款較高之罰
    單卻拒收，懇請釐清罰單應歸何方繳納等語。
四、經查：
  (一)系爭車輛於前揭時地，有「汽車行駛高速公路速度超過規
      定最高速限（未滿20公里）」之違規行為，為警逕行舉發
      等情，有內政部警政署國道公路警察局舉發違反道路交通
      管理事件通知單（下稱系爭舉發通知單）及採證照片各1
      紙在卷可稽，應為真實。
  (二)又異議人辯稱本件交通違規應歸責莊宇申等情，經查，系
      爭車輛原為異議人所有，於98年5月18日過戶予莊宇申之
      母親周秀乙節，此有汽車車主歷史查詢、莊宇申及其母親
      周秀之身分證影本各1紙在卷可稽。又系爭車輛於98年5月
      7  日17時35分，行經頭城收費站北上（第2車道），經內
      政部警政署國道公路警察局第九警察隊頭城分隊舉發「行
      駛高速公路，於駛進收費站繳費時，未依標誌指示過站繳
      費（未申裝戶行駛電子收費車道）」之違反道路交通管理
      處罰條例第33條第3項之違規行為，應處罰鍰600元，嗣經
      異議人於98年8月19日至原處分機關申請應歸責於莊宇申
      ，而該罰鍰業據繳納完畢結案等情，亦有異議人之申訴書
      、內政部警政署國道公路警察局公警局交字第ZIQ017516
      號舉發違反道路交通管理事件通知單、採證照片、臺北市
      交通事件裁決所98年8月21日北市裁管字第09839832400號
      函、系爭車輛99年2月25日查詢列印之違規車輛查詢報表
      各1份等在卷可稽，是異議人上揭所辯系爭車輛在98年5月
      18日過戶予莊宇申之母親周秀前，即為莊宇申使用之情尚
      非無據，揆諸首揭規定意旨，本件異議人既已告知原處分
      機關本件違規事件另有可歸責之他人者即莊宇申，並有上
      開相關證據為憑，原處分機關應即另依前開條例第85條第
      1項規定通知該應歸責人到案並依法處理。
  (三)又本件系爭舉發通知單據原舉發單位依照系爭車輛車籍地
      址寄送車主即異議人後，經異議人告知送達機關並轉寄莊
      宇申位於臺北市○○區○○街165號7樓址，惟寄送該址後
      經郵政機關勾註「查無此人」退回，原舉發單位乃另行辦
      理公示送達，嗣經原處分機關於98年11月10日逕行裁決，
      異議人始於同月19日申訴主張本件有應歸責之他人等情，
      此有原舉發單位99年2月10日公警一交字第0990170087號
      函、原處分機關99年3月1日北市裁申字第09931781000號
      函、蓋印有查無此人戳記之信封各1份等在卷可據。惟查
      ，異議人雖未於應到案期日前向處罰機關告知應歸責人，
      然異議人既已於向法院聲明異議前檢附相關證據及應歸責
      人相關證明文件予原處分機關，揆諸首揭規定意旨，原處
      分機關即有義務另依規定通知該應歸責人到案依法處理。
      次查，異議人主張應歸責人莊宇申於98年5月25日前固係
      設址於臺北市○○區○○街165號7樓，惟於該日即遷址臺
      北市中山區○○○路73號5樓，此有卷附之莊宇申95年3月
      8 日換發及98年5月25日換發之國民身分證影本各1份可據
      ，足徵前開臺北縣萬華區○○街165號7樓已非應歸責人應
      受送達之處所，原處分機關既未依莊宇申之住所通知該莊
      宇申到案並依法處理，原處分機關不察，誤以本件已依規
      定通知該應歸責之人到案依法處理，而認查無此人並以異
      議人未依期限到案，據此對異議人逕行裁處4,500元之最
      高罰鍰金額等處罰，顯已侵害異議人另行主張應歸責之人
      之程序利益。
五、至道路交通案件處理辦法第20條固規定：「交通法庭認為聲
    明異議有理由或聲明異議雖無理由而原處分不當或違法者，
    應以裁定將原處分經聲明異議之部分撤銷，並自為裁定」；
    然此所稱「並自為裁定」，係指在受罰主體、行為違規之整
    體事實及裁罰程序均屬明確無瑕而言，倘原處分機關之裁罰
    ，於程序上業存有如前述之瑕疵，法院亦無從逕代原處分機
    關為符合法定程序之裁罰，則原處分雖有程序違法之處，但
    法院除裁定撤銷原處分，使原處分機關得另為妥適之處理外
    ，尚難逕行自為裁定。綜上，本件異議人所指違規事件另有
    應歸責他人乙節，應由原處分機關依法查明，原處分機關裁
    決處分於法尚有未洽，自應由本院將原處分撤銷，由原舉發
    機關及原處分機關另為適法之處置。
六、據上論斷，應依道路交通案件處理辦法第20條前段，裁定如
    主文。
中    華    民    國    99    年    4     月    15   日
                臺灣臺北地方法院交通法庭
                                法  官  楊雅清
以上正本證明與原本無異。
如不服本裁定，應於送達後5日內，向本院提出抗告狀。
                                書記官  吳俊龍
中    華    民    國    99    年    4     月    19    日

司法院資訊處製作；財團法人民間司法改革基金會備份。
